臺灣高等法院刑事裁定
111年度毒抗字第696號
抗  告  人  
即  被  告  邱垂結





上列抗告人因違反毒品危害防制條例案件，不服臺灣新北地方法
院111年度毒聲字第816號，中華民國111年7月12日裁定（聲請案
號：臺灣新北地方檢察署111年度聲戒字第137號、110年度毒偵
字第1382號），提起抗告，本院裁定如下：
    主  文
抗告駁回。                                             
    理  由
一、原裁定意旨略以：抗告人即被告邱垂結（下稱被告）因施用
    第一、二級毒品案件，經原審以110年度毒聲字第1598號裁
    定送觀察、勒戒後，認有繼續施用毒品之傾向，有法務部○○
    ○○○○○○函附有無繼續施用毒品傾向證明書及評估標準紀錄表
    1份附卷可稽，被告既有繼續施用毒品之傾向，則聲請人臺
    灣新北地方檢察署檢察官（下稱聲請人）依毒品危害防制條
    例第20條第2項規定，聲請對被告令入戒治處所施以強制戒
    治，洵屬有據，爰裁定令被告入戒治處所強制戒治，期間為
    6個月以上，至無繼續強制戒治之必要為止，但最長不得逾1
    年等語。
二、抗告意旨略以：被告於民國111年5月26日執行觀察、勒戒，
    在監期間並無不良紀錄，且被告因另案已於110年10月29日
    入監執行有期徒刑12年，被告於本件觀察、勒戒結束後尚有
    11年多之有期徒刑要接續執行，被告如何能繼續施用毒品，
    且毒品危害防制條例修法後應給予吸毒者戒癮及自新之機會
    ，爰請求撤銷原裁定云云。
三、按犯施用第一、二級毒品之罪者，檢察官應聲請法院裁定，
    令被告入勒戒處所觀察、勒戒，其期間不得逾2月；觀察、
    勒戒後，檢察官依據勒戒處所之陳報，認受觀察、勒戒人有
    繼續施用毒品傾向者，檢察官應聲請法院裁定令入戒治處所
    強制戒治，其期間為6個月以上，至無繼續強制戒治之必要
    為止，但最長不得逾1年，毒品危害防制條例第20條第1項、
    第2項後段規定明確。至於有無繼續施用毒品傾向之評估標
    準，乃以受勒戒人勒戒後之結果，併參酌勒戒前之各種情況
    ，作為評估之依據。依法務部於110年3月26日修正頒布之「
    有無繼續施用毒品傾向評估標準紀錄表」、「有無繼續施用
    毒品傾向評估標準評分說明手冊」，其判斷準則係以「前科
    紀錄與行為表現」、「臨床評估」及「社會穩定度」三大項
    合併計算總分，每一大項皆有靜態因子與動態因子評分，靜
    態因子分數總分在60分（含）以上者，評估為「有繼續施用
    毒品傾向」；在60分以下者，若與動態因子相加總分在60分
    （含）以上，亦為「有繼續施用毒品傾向」；相加總分不足
    60分者，評估為「無繼續施用毒品傾向」。而「前科紀錄與
    行為表現」係評估毒品犯罪相關司法紀錄、首次毒品犯罪年
    齡、其他犯罪相關紀錄、入所時尿液毒品檢驗、所內行為表
    現等因素；「臨床評估」係評估物質使用行為、合法物質濫
    用、使用方式、使用年數、精神疾病共病（含反社會人格）
    、臨床綜合評估（含病識感、動機、態度、就醫意願）等因
    素；「社會穩定度」則係評估工作、家庭等因素。是被告有
    無「繼續施用毒品傾向」，係依具體個案之臨床實務及相關
    事證等情綜合判定，有其相當之專業依據及標準，且涉及專
    門醫學，又衡酌強制戒治之目的，係為協助施用毒品者戒斷
    毒品之心癮及身癮所為之一種保安處分類型，而該評估標準
    係將與判斷有無繼續施用傾向之相關因素加以列舉及量化，
    適用於每一位受觀察、勒戒處分之人，具一致性、普遍性、
    客觀性，以利執法者判定受勒戒人有無繼續施用毒品傾向，
    倘其評估由形式上觀察，無擅斷或濫權等明顯不當情事，法
    院應予尊重。
四、經查：
  ㈠被告前因施用第一、二級毒品案件，經原審以110年度毒聲字
    第1598號裁定令入勒戒處所觀察、勒戒，執行後經法務部○○
    ○○○○○○附設勒戒處所評估結果，認被告仍有繼續施用毒品傾
    向，有原審前開裁定、法務部○○○○○○○○111年6月30日北所衛
    字第11113005530號函暨所附有無繼續施用毒品傾向證明書
    及評估標準紀錄表在卷可憑（見毒偵字第1382號卷第7、8、
    34至36頁），且法務部○○○○○○○○附設勒戒處所依新修正之評
    估標準重新評分結果，被告⒈前科紀錄與行為表現部分合計
    為23分：毒品犯罪相關司法紀錄「9筆」計10分、首次毒品
    犯罪年齡為「21-30歲」計5分，其他犯罪相關紀錄「3筆」
    計6分、入所時尿液毒品檢驗為「無藥物反應」計0分，所內
    行為表現為「持續於所內抽菸」，計2分；⒉臨床評估部分合
    計為39分：多重毒品濫用為「有，種類：海洛因、安非他命
    」計10分、合法物質濫用為「有，種類：菸、酒」（每種2
    分）計4分，使用方式為「有注射使用」計10分，使用年數
    為「超過1年」計10分，精神疾病共病（含反社會人格）為
    「無」計0分，臨床綜合評估（含病識感、動機、態度、就
    醫意願，評定為「偏重」計5分）；⒊社會穩定度部分合計為
    5分（上限為5分）：工作為「物流理貨員」計0分，家人藥
    物濫用為「無」計0分，入所後家人是否訪視為「無」計5分
    ，出所後是否與家人同住為「是」計0分。以上⒈至⒊總分合
    計67分（靜態因子55分，動態因子12分），經評定為「有繼
    續施用毒品傾向」，有111年6月30日法務部○○○○○○○○附設勒
    戒處所「有無繼續施用毒品傾向證明書」、「有無繼續施用
    毒品傾向評估標準紀錄表」附卷可參（見毒偵字第1382號卷
    第35、36頁）。上開綜合判斷之結果，係該所相關專業知識
    經驗人士，於被告觀察、勒戒期間，依其本職學識就被告之
    前科紀錄及行為表現、臨床評估及社會穩定度等因素所為之
    綜合判斷，具有科學驗證所得之結論，足證該勒戒處所綜合
    評分者係依個案之臨床實務及具體事證，判定被告有繼續施
    用毒品傾向，且由形式上觀察，並無擅斷或濫權等明顯不當
    之情事，自得資為判斷被告有無繼續施用毒品傾向之證明。
    又毒品危害防制條例所規定之觀察、勒戒或強制戒治處分，
    其立法意旨在幫助施用毒品者戒除毒癮，該處分之性質非為
    懲戒行為人，而係為減除受處分人再次施用毒品之危險性，
    目的係在戒除行為人施用毒品身癮及心癮之措施，且強制戒
    治係導入療程之觀念，針對行為人將來之危險所為預防、矯
    治措施之保安處分，以達教化與治療之目的，可謂刑罰之補
    充制度，從而毒品危害防制條例本身所規定之強制戒治等保
    安處分，雖兼具自由刑之性質，卻有刑罰不可替代之教化治
    療作用。是該條例第20條第2項，係屬強制規定，只需觀察
    、勒戒後，經評定受觀察、勒戒人有繼續施用毒品傾向者，
    檢察官即可聲請或由法院依職權裁定令入戒治處所施以強制
    戒治。本件被告既有施用第一、二級毒品之事實，並由原審
    法院裁定送勒戒處所執行觀察、勒戒後，經法務部○○○○○○○○
    附設勒戒處所依個案之臨床實務及具體事證，依新修正之評
    估標準重新評分結果，判定被告為「有繼續施用毒品傾向」
    ，尚未戒除毒癮，則為降低其再次施用毒品之危險性，自有
    依法施以強制戒治之必要。
  ㈡至被告雖稱其於執行觀察勒戒後，尚有12年有期徒刑待執行
    ，何能繼續施用毒品云云，惟強制戒治處分之目的，旨在幫
    助施用毒品者戒除毒癮，消滅行為人再次施用毒品之危險性
    ，以戒除行為人施用毒品之身癮及心癮措施，係針對行為人
    將來之危險所為預防、矯治措施之保安處分，可謂刑罰之補
    充制度，具有治療作用，尚難與刑罰執行相提並論，是被告
    縱使執行自由刑，未經矯治措施，亦無法有效戒除對於毒品
    之心理依賴，自無從僅因尚有另案有期徒刑待執行，即認無
    施以強制戒治之必要。抗告意旨以此指摘原裁定不當，實屬
    無據。
五、綜上所述，原審以檢察官聲請意旨並無不合，依據毒品危害
    防制條例第20條第2項、第3項規定，裁定抗告人令入戒治處
    所施以強制戒治，其期間為6個月以上，至無繼續強制戒治
    之必要為止，但最長不得逾1年，經核其認事用法均無違誤
    。抗告意旨徒以前詞指摘原裁定不當，為無理由，應予駁回
    。
據上論斷，應依刑事訴訟法第412條，裁定如主文。　　　
中　　華　　民　　國　　111 　年　　8 　　月　　10　　日
                  刑事第一庭    審判長法　官  周煙平
                                      法　官  吳炳桂
                                      法　官  連育群
以上正本證明與原本無異。
不得再抗告。
                                      書記官  廖紫喬
中　　華　　民　　國　　111 　年　　8 　　月　　10　　日